【裁判字號】    95,勞上易,2
【裁判日期】    950418
【裁判案由】    給付退休金
【裁判全文】
臺灣高等法院高雄分院民事判決         95年度勞上易字第2號
上  訴  人  震宏工業股份有限公司
法定代理人  甲○○
訴訟代理人  萬維堯律師
被上訴人    乙○○
上列當事人間請求給付退休金事件，上訴人對於民國94年12月30
日臺灣屏東地方法院94年度勞訴字第8 號第一審判決提起上訴，
本院於95年4月4日言詞辯論終結，判決如下：
    主  文
上訴駁回。
第二審訴訟費用由上訴人負擔。
    事實及理由
一、被上訴人起訴主張：伊自民國73年7 月22日起至76年2 月20
    日、81年8 月17日起至83年10月22日、83年11月17日起至94
    年7 月21日，均受僱於上訴人擔任生產線作業員。詎上訴人
    竟於94年7 月11日強制伊離職，且未給付退休金。而伊於當
    時已年滿60歲，且工作已滿15年，符合勞動基準法第53條、
    第54條規定之退休條件，上訴人自有給付退休金之義務。又
    縱伊之工作年資自81年8 月受僱時起算，亦有12年10月又9
    日，依法可領取26個基數之退休金，以伊平均薪資新台幣（
    下同）16,500計算，其金額為429,000 元。爰依勞動基準法
    之規定，提起本訴，並聲明求為命上訴人給付429,000 元及
    自94年7 月12日起至清償日止，按年息5%計算之利息，並願
    供擔保為假執行之判決。
二、上訴人則以：本件係被上訴人主動表示要離職及請領老年給
    付，伊並未強制其退休。又被上訴人係斷斷續續受僱，工作
    年資業已中斷，並未滿15年，自不符合勞動基準法之退休要
    件，其請求退休金，即無所據等語，資為抗辯。
三、原審經審理結果，准被上訴人請求429,000 元及自94年8 月
    22日起算之法定遲延利息，而駁回其餘之請求。上訴人就其
    敗訴部分，提起上訴，並於本院聲明：(一)原判決不利於上訴
    人部分廢棄。(二)上開廢棄部分，被上訴人在第一審之訴及假
    執行之聲請均駁回。(三)第一、二審訴訟費用由被上訴人負擔
    。被上訴人則聲明：(一)上訴駁回。(二)第二審訴訟費用由上訴
    人負擔（被上訴人就其敗訴部分，則未據聲明不服）。
四、兩造爭執及不爭執事項：
  (一)不爭執部分：
  1.被上訴人於94年7 月21日自上訴人處離職，而依勞工保險投
    保資料所示，被上訴人為31年1 月28日生，於73年7 月22日
    由上訴人投保，76年2 月20日退保；81年8 月17日由上訴人
    投保，83年10月22日退保；83年11月17日起再由上訴人投保
    ，94年7 月21日退保。離職前之每月平均工資為16,500元，
    有該勞工保險投保資料在卷可稽（見原審卷第5 、18、60
    頁）。
  (二)爭執事項：
  1.被上訴人之受僱期間是否符合請領退休金之要件。
  2.若被上訴人得請領退休金，其金額為若干。
五、被上訴人之受僱期間是否符合請領退休金之要件部分：
  (一)按勞工工作15年以上且年滿55歲，或工作25年以上者，得自
    請退休。又勞工年滿60歲，或心神喪失或身體殘廢不堪勝任
    工作者，雇主得強制其退休。此從勞動基準法第53條、第54
    條規定觀之即明。又勞工如符合勞動基準法第53條所訂之自
    請退休要件時，其自請退休時，雇主即應依法給付退休金；
    而勞工符合第54條所定之強制退休要件時，雇主若強制勞工
    退休時，亦應依法給付退休金。至勞工年滿60歲而工作未滿
    15年時，故不符合自請退休之要件，但若係勞工表示願離職
    而雇主亦同意終止勞動契約時，仍應解為雇主有強制退休之
    意思而應給付退休金，以保障勞工退休之權益。亦即當勞工
    符合強制退休之要件時，若係由雇主表示終止勞動契約，因
    屬強制退休之意思表示，自應給付退休金，即令在由勞工先
    行表示願意終止勞動契約而雇主亦表同意之情形下，雇主既
    亦有同意終止之意思，亦應發生退休之效力而依退休之規定
    辦理，以避免雇主在得強制退休之要件下，藉勞工自行離職
    之名義，而免除其給付退休金之義務，致造成勞工工作至年
    滿60歲仍無從領取退休金之失衡結果，此從內政部（74）台
    內勞字第298989號函釋認若勞工符合強制退休之條件時，雇
    主即不得以資遣方式處理之意旨亦可得佐證。
  (二)本件被上訴人主張係遭上訴人強制退休，上訴人則抗辯係被
    上訴人主動表示離職並非遭強制退休等語。經查，被上訴人
    為31年1 月28日生，其於94年7 月21日離職時，已年滿60歲
    而符合強制退休之要件，為兩造所不爭執。又被上訴人係因
    投保已滿15年而欲依勞工保險條例第58條規定請領老年給付
    ，並主動向上訴人為此意思表示，為其所不爭執。而上訴人
    係於詢問相關勞保單位後知悉請領老年給付應辦理離職，並
    告知被上訴人，且提供該離職申請書交由被上訴人按印蓋章
    以達到該離職之效果，亦為其所不爭執。則兩造間顯均有同
    意終止勞僱關係之意思，應可認定，依上開說明，亦應解為
    上訴人亦有同意終止而發生退休之效力，並有給付退休金之
    義務。至上訴人雖抗辯其並未強制被上訴人退休，但上訴人
    於被上訴人離職時既未明確表示反對，且提供離職申請書供
    被上訴人按印蓋章而生終止動契約之效果，依其真意，自有
    不再續行僱用被上訴人之意思，其法律效果即應視同強制被
    上訴人退休，故其上開抗辯，並不足採。
六、若被上訴人得請領退休金，其金額為若干部分：
  (一)按定期契約屆滿後或不定期契約因故停止履行後，未滿3 個
    月而訂定新約或繼續履行原約時，勞工前後工作年資，應合
    併計算，勞動基準法第10條定有明文。又勞工退休金之給與
    應按其工作年資，每滿1 年給與兩個基數。但超過15年之工
    作年資，每滿1 年給與1 個基數，最高總數以45個基數為限
    。未滿半年者以半年計；滿半年者以1 年計。亦為同法第55
    條第1 項第1 款所明定。
  (二)本件被上訴人主張自73年7 月22日起至76年2 月20日、81年
    8 月17日起至83年10月22日、83年11月17日起至94年7 月21
    日，皆任職上訴人處，而依原審調取之勞工保險投保資料所
    示，被上訴人之投保及退保日期均與其上開主張之受僱日期
    相符，上訴人對此勞工保險資料之記載亦不爭執，則被上訴
    人此部分主張，應與事實相符，而可採信。
  (三)又上訴人雖抗辯被上訴人自76年2 月20日離職後至81年8 月
    再受僱，已逾3 月期間，且自83年12月至84年3 月間及自92
    年5 月92年8 月間，均有離職，時間亦均逾3 個月，其亦未
    給付此期間之工資，自不能合併計算其工作年資。然除自76
    年2 月20日離職後至81年8 月再受僱，其離職期間已逾3 月
    期間，依法不能合併計算工作年資外，就自83年12月至84年
    3 月間及自92年5 月至92年8 月間部分，被上訴人則陳稱其
    並未離職，係因開刀而請假。而依上開投保資料所示，被上
    訴人在83年11月17日起至94年7 月21日止之期間內，既均無
    退保紀錄，應可推定其僱傭關係在該段期間應仍存續而未消
    滅，參以被上訴人在83年10月22日因被上訴人離職而辦理退
    保，並於83年11月17日因被上訴人再受僱而辦理加保之紀錄
    觀之，上訴人就被上訴人僅離職不足1 個月之情形，即為被
    上訴人辦理退保，則若被上訴人在上開83年12月及92年5 月
    期間確有離職，且期間均超過3 個月之情形下，上訴人應會
    循往例被上訴人辦理退保，其未為此項退保手續，應可認定
    並非離職。至上訴人於此段期間內雖未給付工資，但兩造間
    之工資本即按日計酬，被上訴人既係請假而未上班，自無從
    領取工資，則未給付工資，自亦不得採為有利於上訴人之論
    據。故被上訴人主張該段期間係請假而非離職，堪予採信，
    上訴人抗辯係離職，並不足採。
  (四)被上訴人自81年8 月17日受僱後，除83年10月22日至83年11
    月17日有不足1 個月期間之離職外（此部分年資應合併計算
    ），其餘期間均無離職情事，則依上開規定，其工作年資計
    至94年7 月21日離職日止，應為12年10月又9 日（至73 年7
    月22日至76年2 月20日期間，並不能合併計算，業如前述）
    。再以上訴人所不爭執之被上訴人退保前最近6 個月平均薪
    資為16,500元，依上開退休金計算基數核算結果，被上訴人
    得請求26個基數之退休金額應為429,000 元（計算式：16,5
    00x26 ＝429,000）。
  (五)又雇主應給付之勞工退休金應自勞工退休之日起30日內給付
    之，為勞動基準法施行細則第29條第1 項所明定。本件被上
    訴人之退休日為94年7 月21日，則上訴人應給付之遲延利息
    ，應自94年8 月22日起算。被上訴人在此範圍內利息之請求
    ，核屬正當，應予准許。
七、綜上所述，本件被上訴人主張其因年滿60歲而符合請領休金
    之要件，應屬可採，上訴人抗辯係被上訴人主動離職而不符
    合請領要件，尚難採信。而被上訴人得請求之金額則為429,
    000 元及自94年8 月22日起至清償日止，按年息5%計算之利
    息。從而，被上訴人本於勞動基準法第54條、第55條之規定
    ，請求上訴人給付上開金額，為有理由，應予准許。原審命
    上訴人如數給付，並為假執行及免為假執行之宣告，理由雖
    與本院不同，但結論仍屬相同，應可維持。上訴意旨指摘原
    判決此部分不當，求予廢棄改判，為無理由，應予駁回。
八、據上論結：本件上訴為無理由，依民事訴訟法第449 條第2
    項、第78條，判決如主文。
中    華    民    國    95    年    4     月    18    日
                            勞工法庭
                                審判長法官  黃金石
                                法      官  林健彥
                                法      官  林紀元
以上正本證明與原本無異。
本件不得上訴。
中    華    民    國    95    年    4     月    18    日
                                書  記  官  楊茱宜


司法院資訊處製作；財團法人民間司法改革基金會備份。
